臺灣花蓮地方法院民事簡易判決  
110年度花簡字第220號
原      告  劉玉春
訴訟代理人  高逸軒律師
被      告  古詩吟
訴訟代理人  湯文章律師
上列當事人間請求返還房屋等事件，本院於民國110年11月24日
言詞辯論終結，判決如下：
    主  文
一、被告應將花蓮縣○○鄉○○段0000○號、門牌號碼花蓮縣○○鄉○○○
    ○街00巷00弄00號建物騰空返還予原告。
二、被告應自民國110年4月12日起至返還前項房屋之時止，按月
    給付原告新臺幣(下同)1萬元。
三、訴訟費用4,190元由被告負擔。
四、本判決得假執行。但被告如以388,300元為原告預供擔保得
    免為假執行。
    事 實 及 理 由
一、原告訴之聲明：1.如主文第1、2項所示(第2項請求自起訴狀
    繕本送達翌日即110年4月12日〈卷33頁〉起算)。2.願供擔保
    請准宣告假執行。主張：
(一)花蓮縣○○鄉○○段0000○號建物(門牌號碼花蓮縣○○鄉○○○○街00
    巷00弄00號，下稱系爭房屋)及坐落之同段207-11地號土地
    ，均為原告所有，而原告與被告為婆媳關係(被告為原告之
    媳，被告之夫鍾國宏為原告之子，鍾國宏已去世)。被告於1
    06年底持房屋租賃契約書(下稱系爭租約)，與其女鍾暄緯(
    被告與鍾國宏之女兒，原告之孫女)共同前來原告位於花蓮
    市○○街00號之住處，欲向原告承租系爭房屋。原告檢視系爭
    租約之內容後，發現被告幾乎將所有應記載之部分均已製作
    完畢，僅餘出租人欄位以鉛筆圈選標註，提醒原告簽署，然
    原告認記載之租賃期間過長，經與被告達成協議下縮短為3
    年，即由鍾暄緯將租賃期限修改成110年1月1日，並由被告
    持原告之印章在修改處及出租人欄位蓋章，而原告則僅在系
    爭租約之出租人欄位撰寫身分證字號、電話及地址，以及在
    封面撰寫名字，其餘部分均係由被告製作，兩造遂成立3年
    之租賃契約。
(二)在109年下旬租賃期間即將屆滿前，原告即透過女兒乙○○前
    往系爭房屋處，通知被告需於110年1月1日之租賃期間屆滿
    前搬離，被告表示同意，然央求需給予相當之搬遷時間。
    惟當原告委請律師發函通知被告搬遷時，被告竟矢口否認租
    賃期限業已屆至，並委請律師回函謊稱系爭租約之租賃期限
    係原告自行修改。然系爭租約既係由兩造達成協議，租賃期
    限係由鍾暄緯修改，並非原告之字跡，且被告亦曾於109年
    下旬向乙○○自承租賃契約期限即將屆至，足證被告之抗辯顯
    不足採。為此，原告依系爭租約第12條第1項、民法第767條
    、第179條之規定請求如訴之聲明。
(三)被告雖稱其未同意修改租約租期至110年1月1日，然其庭訊
    時自承當天會改期日從114改為110，是原告改的，當時鍾暄
    緯有去，原告改了以後拿給鍾暄緯，鍾暄緯再交給被告；不
    論修改之人是原告或鍾暄緯，被告既在訂約當日對於租期修
    改至110年1月1日知之甚詳，且在知悉後收下，並未表示反
    對或再要求修改，足證兩造確實已達成合意，同意系爭租約
    之租期僅到110年1月1日。在被告向臺灣花蓮地方檢察署提
    告原告涉嫌強制罪及偽造文書罪案件(110年度偵字第3829號
    )中，原告前往軒轅派出所製作筆錄時，員警詢問原告略以
    ：「鍾政桓證稱略以：『系爭租賃契約租期之修改，是原告
    在簽約之後一段時間自行所為，且有叫鍾政桓到原告住處說
    明，告知鍾政桓雖然有這樣修改，但還是會繼續租給他們』
    等語，是否屬實？」，已與被告現在之辯詞，明顯相互矛盾
    ，足證被告所辯不足採信。被告提出之被證1存證信函內容(
    三)，實嚴重曲解雙方之和解筆錄內容，益見被告竟連兩造
    於鈞院製作之和解筆錄內容都敢於曲解，遑論就系爭租約租
    期修改部分亦顯為狡詞否認之情形。    
二、被告答辯聲明：原告之訴駁回；如受不利判決願供擔保請准
    宣告免為假執行。辯稱：
(一)租賃契約應於114年1月1日為屆滿日期。被告與原告於106年
    12月31日於花蓮市○○街0號簽立系爭租約，約定由被告承租
    原告所有系爭房屋，租賃期間為107年1月1日至114年1月1日
    ，依系爭租約第11條第1項約定本契約於期限屆滿前，租賃
    雙方不得終止契約。被告承租系爭房屋經營海蒂斯民宿，營
    業兼住家使用。倘原告主張雙方當事人有修改系爭租約之租
    賃期間，原告應先負舉證責任。依一般交易經驗法則，契約
    之修改，兩造當事人通常均會在修改處簽名或蓋章，以證明
    均經兩造同意，倘僅有一造之簽名或蓋章，實無法證明另一
    造有同意之意。被告已於109年12月18日委託律師寄發存證
    信函告知原告，系爭租約期間的修改乃原告單方面所為，被
    告並無同意，系爭租約期滿日期仍應為「114年1月1日」，
    原告於起訴狀中所稱被告有同意或自認系爭租約之期限更改
    為110年1月1日，被告予以否認。
(二)原告所提系爭租約影本，期限部分確有修改痕跡，將到期日
    從114年改為110年，是原告改的，原告改了以後交給鍾暄緯
    ，鍾暄緯再交給被告，鍾暄緯當時未滿16歲，未經被告授權
    ，也無權擅自修改租賃期限；不論是原告或鍾暄緯修改，因
    被告未同意，修改之內容不應對被告發生效力。系爭租約修
    改處僅有原告一人之印，解釋上，僅能說明原告同意為修改
    ，尚不足以證明被告同意系爭租約修改，被告既否認就系爭
    租約之租賃期間有所修改，原告自應負舉證責任。兩造間尚
    有系爭租約存在，被告得依系爭租約使用系爭房屋，是原告
    依民法767條第1項前段請求被告返還系爭房屋並無理由。被
    告基於系爭租約占有使用系爭房屋，系爭租約尚未屆期，並
    未欠缺法律上原因，原告之主張顯無理由。
三、本院之判斷：
(一)原告主張其為系爭房屋及坐落土地之所有權人，其與被告簽
    立系爭租約，將系爭房屋出租予被告等情，提出109年房屋
    稅繳款書、建物及土地所有權狀、房屋租賃契約書為憑(卷1
    9至30、97至108頁)，並為被告所不爭，被告亦提出房屋租
    賃契約書佐證(卷123至133頁)，是上開事實堪信為真實。
(二)按當事人主張有利於己之事實者，就其事實有舉證之責任，
    民事訴訟法第277條前段有明定。經查：
  1.經核兩造各自保管之房屋租賃契約書之封面、租約第2條租
    賃期間均記載「自107年1月1日至110年1月1日」，而在「11
    0」之字樣下方可見「114」有筆畫橫向槓掉，並蓋「甲○○」
    之印文(卷97、99、123、125頁)。原告所保管之租約在其他
    更改處，有以筆畫打✗的方式槓掉(卷101頁)，也有以筆畫打
    ✗的方式槓掉在其上蓋「海蒂斯民宿」印文(卷104頁)；另被
    告所保管之租約在其他更改處，是以筆畫打✗的方式槓掉並
    在其上蓋「海蒂斯民宿」印文(卷127、130頁)。而海蒂斯民
    宿為被告在系爭房屋經營之民宿(卷86頁)，故應該是被告在
    更改處蓋用「海蒂斯民宿」之印文。即兩造各自保管之租約
    ，在租約條文修改方式，並無兩造在更改處均予用印進行更
    改的情形，顯見租約更改的方式，兩造並未約定要在更改處
    共同用印始生更改之效力。則依兩造各自保管之房屋租賃契
    約書之封面、租約第2條既均明確記載租賃期限至110年1月1
    日，應認原告主張系爭租約租期至110年1月1日為可採信。
  2.被告雖辯稱租期應至114年1月1日，該110年是原告擅自修改
    ，未經被告同意等語，惟兩造既然各自保管租賃契約書，如
    是原告擅自更改，應僅能在原告所保管之租約上更改，本件
    卻是兩造所各自保管的租約都有在租期做相同更改並蓋用原
    告印文的情形。原告陳稱簽約之過程為「當時被告持租賃契
    約書前來原告處欲向原告承租系爭房屋，原告檢視契約書之
    內容，發現被告幾乎將所有應記載部分均已製作完畢，僅餘
    出租人欄位以鉛筆圈選標註，提醒原告簽署，原告認記載之
    租賃期間過長，修改成110年1月1日」(卷14頁起訴狀記載參
    照)，即在簽約時原告就在兩份租賃契約上同時作租期之修
    改後，自行保管一份租約，並將修改後之另一份租約交予被
    告，衡諸常情及經驗法則，原告前開主張之簽約過程應為屬
    實。則被告持已填妥租期7年(107年1月1日至114年1月1日)
    之租約交予原告，是為承租之要約，原告(出租人)拒絕租期
    至114年1月1日之要約，另為租期至110年1月1日之要約(新
    要約)，在租賃契約上更改用印並簽名後，將租約交予被告(
    民法第160條第2項規定參照)，被告知悉原告所為租期之更
    改，並未拒絕原告租期至110年1月1日新的要約，而將租約
    攜回，兩造並履行租約內容，可見被告對原告所為租期更改
    之新要約已經承諾，兩造互相意思表示一致，成立租期自10
    7年1月1日起至110年1月1日之租約，應堪認定。故原告主張
    租賃期限至110年1月1日屆滿，與契約約定相符，自屬有理
    。
(三)依系爭租約第12條第1項約定「租期屆滿時，承租人應即將
    房屋返還出租人」(卷102、128頁)，依證人乙○○(原告女兒)
    證稱：109年間我在被告工作的地方即花蓮火車站前面的新
    成屋處見到被告，被告是售屋小姐，被告自己告訴我說，我
    媽媽(原告)要他搬家，也要給我(被告)三個月時間找房子等
    語(卷116、117頁)。互核被告提出109年12月18日寄給原告
    的存證信函內容，陳稱「租賃期間之期滿日為114年1月1日
    ，在此日期屆至前，與台端間之租賃契約均屬有效存在。」
    (卷51、52頁)，堪信證人乙○○所證述原告在租期屆滿日110
    年1月1日前曾告知被告要他搬家屬實。則原告既已通知被告
    租期屆滿不再續約，系爭租約於110年1月1日因租期屆滿而
    終止，之後被告占用系爭房屋即屬無權占有，原告得依系爭
    租約第12條第1項約定、民法第767條所有權之法律關係請求
    被告將系爭房屋騰空返還予原告(如主文第1項)。
(四)按無法律上之原因而受利益，致他人受損害者，應返還其利
    益。雖有法律上之原因，而其後已不存在者，亦同。民法第
    179條定有明文。無權占用他人之房屋，可能獲得相當於租
    金之利益，此為社會通常之觀念，而房屋所有人因此受有相
    當於租金之損害，自得依民法第179條前段之規定，請求相
    當於租金之不當得利。系爭租約既已因租期屆滿而終止，被
    告繼續占用系爭房屋使用，為無法律上之原因而受利益，致
    原告受有相當於租金之損害，兩造原租約約定每月租金為1
    萬元(卷100頁)，則原告依民法第179條規定請求被告在返還
    房屋前，按月給付原告1萬元，於法有據(如主文第2項)。
四、從而，原告依系爭租約、民法第767條、第179條規定請求如
    主文第1、2項所示，為有理由，應予准許，並依民事訴訟法
    第389條第1項第3款規定依職權宣告假執行，依被告聲請免
    為假執行，及核定訴訟費用為第一審裁判費4,190元。本件
    事證已明，被告尚聲請傳喚證人鍾暄緯(卷50、87頁)，核無
    必要，併為說明。
中　　華　　民　　國　　110 　年　　12　　月　　9 　　日
                        臺灣花蓮地方法院花蓮簡易庭
                              法  官  楊碧惠
以上正本係照原本作成。
如不服本判決，應於送達後20日內，向本院提出上訴狀並表明上
訴理由(均須按他造當事人之人數附繕本並繳納上訴裁判費)。
如委任律師提起上訴者，亦應一併繳納上訴審裁判費。
中　　華　　民　　國　　110 　年　　12　　月　　9 　　日
                              書記官  吳琬婷